---
title: "beadando"
output: html_document
date: "2024-12-04"
---

```{r setup, include=FALSE}
knitr::opts_chunk$set(echo = TRUE)
```

# Beadandó 

Az adattudomány statisztikai alapjai tárgy, 2024/25/1 félév
2024.12.04
Gellén Rebeka

### Adat beolvasása
Olyan adatbázissal dolgozunk, ahol Spotify-on megtalálható zenék adatai szerepelnek.
```{r}
data <- read.csv("spotify.csv")
head(data)
```
## PCA
## Numerikus oszlopok kiválasztása

```{r}
num_data <- data[, c("danceability", "energy", "valence", "tempo", "loudness")]
head(num_data)

```
```{r}
pca_model <- prcomp(num_data, scale = TRUE)
summary(pca_model)
```
```{r}
pca_model$rotation

```
## Screeplot
```{r}
screeplot(pca_model, main = "Screeplot", col = "pink")
```
```{r}
# Biplot készítése
biplot(pca_model, main = "PCA Biplot", col = "pink")

```


```{r}
library(ggplot2)
pca_data <- as.data.frame(pca_model$x)
ggplot(pca_data, aes(PC1, PC2)) +
  geom_point() +
  theme_minimal() +
  labs(title = "PCA ábra", x = "Főkomponens 1", y = "Főkomponens 2")

```
Az ábra a főkomponens-analízis (PCA) eredményeit mutatja, ahol az első két főkomponens (PC1 és PC2) a teljes változékonyság legnagyobb részét magyarázza. Az adatpontok elhelyezkedése az eredeti változók közötti mintázatok és különbségek vizualizálását segíti elő.
Az első két főkomponens szerint az adatok jelentős része hasonló mintázatot követ.

## MDS 
```{r}
# egy véletlenszerű minta az adatból
set.seed(123)
sample_data <- num_data[sample(nrow(num_data), 1000), ]
dist_matrix <- dist(sample_data)
mds_model <- cmdscale(dist_matrix, k = 2)
```
### MDS eredmények ábrázolása
```{r}
mds_data <- as.data.frame(mds_model)
colnames(mds_data) <- c("MDS1", "MDS2")
```
```{r}
ggplot(mds_data, aes(MDS1, MDS2)) +
  geom_point() +
  theme_minimal() +
  labs(title = "MDS ábra", x = "MDS1", y = "MDS2")
```
Az ábra jól mutatja, hogy a random választott 100 adatban többféle zenét sikerült kiválasztani, így nem lehet egyértelmű csoportokat elkülöníteni. 

## K-means klaszterezés és MDS
```{r}
# Véletlenszerű minta választása az adatból
set.seed(123)
sample_data <- num_data[sample(nrow(num_data), 1000), ]
```
### MDS
```{r}
# Távolsági mátrix kiszámítása a minta alapján
dist_matrix <- dist(sample_data)

# MDS futtatása
mds_model <- cmdscale(dist_matrix, k = 2)
```
### Klaszterezés
```{r}
kmeans_model <- kmeans(sample_data, centers = 3)
```

### Klaszerezés és MDS egyesítése
```{r}
mds_data <- as.data.frame(mds_model)
mds_data$cluster <- as.factor(kmeans_model$cluster)
```
### Vizualizáció
```{r}
ggplot(mds_data, aes(V1, V2, color = cluster)) +
  geom_point() +
  theme_minimal() +
  labs(title = "MDS és K-means Klaszterek", x = "MDS1", y = "MDS2")
```
Az adatok három jól elkülönülő csoportba rendeződnek. A klaszterek szoros elhelyezkedése arra utal, hogy a hozzájuk tartozó zeneszámok hasonló jellemzőkkel bírnak.

## MSD 3D-ben
```{r}
# Véletlenszerű minta (1000 adatpont) kiválasztása
set.seed(123)
sample_data <- num_data[sample(nrow(num_data), 1000), ]

# Távolságmátrix kiszámítása
dist_matrix <- dist(sample_data)

# MDS alkalmazása
mds_model <- cmdscale(dist_matrix, k = 3)  # 3D MDS
```
### Ábrázolás
```{r}
mds_data_3d <- as.data.frame(mds_model)
mds_data_3d$cluster <- as.factor(kmeans_model$cluster)  # Klaszterek hozzárendelése
```
### 3D ábra
```{r}
library(plotly)
plot_ly(mds_data_3d, x = ~V1, y = ~V2, z = ~V3, color = ~cluster, type = "scatter3d", mode = "markers") %>%
  layout(title = "3D MDS és K-means Klaszterek", 
         scene = list(xaxis = list(title = 'MDS1'),
                      yaxis = list(title = 'MDS2'),
                      zaxis = list(title = 'MDS3')))
```





